臺灣臺南地方法院刑事判決
110年度易字第457號
聲  請  人  臺灣臺南地方檢察署檢察官
被      告  陳昭享



上列被告因違反毒品危害防制條例案件，經檢察官聲請簡易判決
處刑（109年度毒偵字第2533號、110年度毒偵字第440、705號）
，本院認不宜以簡易判決處刑（110年度簡字第1049號），改依
通常程序審理，判決如下：
    主  文
本件公訴不受理。
扣案之第二級毒品甲基安非他命參包（驗餘淨重合計壹點貳捌貳
公克），併同難以析離毒品之分裝袋，均沒收銷燬之。扣案之電
子磅秤壹台、斜削吸管壹盒，均沒收之。其餘聲請沒收之分裝袋
參包、注射針具壹盒部分，均駁回。
    理  由
一、聲請簡易判決處刑意旨略以：被告陳昭享前因施用毒品案件
    ，經臺灣臺南地方檢察署檢察官於民國108年11月4日以108
    年度毒偵字第2304號為附戒癮治療之緩起訴處分確定，並已
    完成戒癮治療。詎其猶未戒除毒癮，基於施用第二級毒品之
    犯意，分別：
㈠、於109年10月15日上午11時許，在臺南市北區開元路某友人之
    租屋處內，以將甲基安非他命置於玻璃球內用火燒烤吸食其
    煙之方式，施用甲基安非他命1次。嗣其於109年10月15日12
    時50分許，在臺南市○○區○○○路00○00號前，經陳昭享同意警
    方執行搜索，當場查獲甲基安非他命3包（毛重1.33公克、0
    .28公克、0.31公克）、電子磅秤1台、分裝袋3包、斜削吸
    管1盒、注射針具1盒、小米手機1支、SONY手機1支、現金新
    臺幣（下同）1萬9千元等物。嗣警徵其同意採尿送驗，結果
    呈安非他命、甲基安非他命陽性反應，始悉上情。
㈡、於109年11月26日16時30分為警採尿回溯96小時內某時，在臺
    南市北區開元路某友人之租屋處內，以上揭同一方式，施用
    甲基安非他命1次。嗣其於109年11月26日14時許，在高雄市
    ○○區○○路00號前，因警方調查陳昭享販賣毒品案而查獲，嗣
    警徵其同意採尿送驗，結果呈安非他命、甲基安非他命陽性
    反應，始悉上情。
㈢、於110年1月7日上午某時，在臺南市○○區○○路000巷0號一樓10
    3室租屋處內，以上揭同一方式，施用甲基安非他命1次。嗣
    為警於110年1月7日18時5分許，徵得陳昭享同意後採集其尿
    液送驗，結果呈安非他命、甲基安非他命陽性反應，始悉上
    情。
二、①按起訴之程式違背規定者，應諭知不受理判決，並得不經
    言詞辯論為之，刑事訴訟法第303條第1款、第307條分別定
    有明文。②本次修正之毒品危害防制條例第20條第3項及第23
    條第2項，雖僅將原條文之再犯期間由「5年」改為「3年」
    ，惟鑑於將施用毒品者監禁於監獄內，僅能短期間防止其接
    觸毒品，因慣用毒品產生之「心癮」根本無法根除，並慮及
    毒品危害防制條例施行多年累積之戒毒經驗及實效，暨逐步
    擴充之醫療、戒癮機構、專業人力、社區支援系統等資源，
    尤以本次毒品危害防制條例第24條修正，擴大檢察官對施用
    毒品者附條件緩起訴處分之範圍，使其能視個案具體情形給
    予適當多元社區處遇。本次修正後對於施用毒品者之思維，
    自應與時俱進，擺脫以往側重於「犯人」身分之處罰，著重
    其為「病患」之特質，並以「治療」疾病為出發點，重新評
    價前揭所謂「3年後再犯」之意義。又毒品戒除不易，須經
    長期且持續之治療，施用毒品者既被視為「病患性犯人」，
    最佳處遇方式即為治療。對於施用毒品者之治療方式，有機
    構外之處遇（如自行赴醫院戒癮、附命完成戒癮治療緩起訴
    處分等），或機構內之觀察、勒戒或強制戒治；至對施用毒
    品者科以刑罰，無非在運用刑罰之一般預防功能以嚇阻毒品
    之施用。監獄為執行場所而非戒癮專責機構，針對施用毒品
    者及其再犯之特性，法務部於106年12月5日頒訂之「科學實
    證之毒品犯處遇模式計畫」，目的即是積極引進地區醫療體
    系之協助，提供毒癮戒治，落實社區追蹤輔導及治療之銜接
    ，俾修復創傷、預防再犯。惟刑罰因涉及人身自由之基本權
    ，故於施用毒品初犯時皆以傳統之機構外或機構內處遇方式
    治療，如再施用毒品時，始科以刑事責任。而當刑罰處遇仍
    不能有效幫助施用毒品者改善惡習時，即表示無法以此方式
    發揮治療效果，若繼續施以刑罰只具懲罰功能，不僅無法戒
    除毒癮，更漸趨與社區隔離，有礙其復歸社會。基於憲法應
    保障人民之生存權，及根據每個國民生存照顧需要提供基本
    給付之理念，為協助施用毒品者戒除毒癮復歸社會，對於經
    監獄監禁處遇後仍再犯之施用毒品者，更應恢復以機構內、
    外之治療協助其戒除毒癮。此即本次修正毒品危害防制條例
    第20條第3項關於施用毒品者所謂「3年後再犯」究何所指之
    立法真諦。除檢察官優先適用第24條命附條件緩起訴處分處
    遇（不論幾犯，亦無年限）外，對於施用毒品初犯者，即應
    適用第20條第1項、第2項為機構內之觀察、勒戒或強制戒治
    ；若於上開機構內處遇執行完畢釋放後，於「3年內再犯」
    者，依第23條第2項規定，應依法追訴；倘於「3年後再犯」
    自應再回歸到傳統醫療體系機構內重為觀察、勒戒或強制戒
    治之治療。是對於戒除毒癮不易者，唯有以機構內、外處遇
    及刑事制裁等方式交替運用，以期能控制或改善其至完全戒
    除毒癮。綜上，對於毒品危害防制條例第20條第3項及第23
    條第2項所謂「3年後（內）再犯」，應跳脫以往窠臼，以「
    3年」為期，建立「定期治療」之模式。其規定中所謂「3年
    後再犯」，只要本次再犯（不論修正施行前、後）距最近1
    次觀察、勒戒或強制戒治執行完畢釋放，已逾3年者，即該
    當之，不因其間有無犯第10條之罪經起訴、判刑或執行而受
    影響（最高法院刑事大法庭109年度台上大字第3826號裁定
    意旨參照）。③未曾經觀察、勒戒之被告因施用毒品，經檢
    察官依刑事訴訟法第253條之1第1項、第253條之2規定，為
    「附命緩起訴」處分者，若被告於緩起訴期間未完成戒癮治
    療，經檢察官撤銷緩起訴處分，因不等同曾受觀察、勒戒之
    處遇，自應回復原緩起訴處分不存在之狀態，由檢察官依現
    行法規定為相關處分，不得逕行起訴（最高法院109年度台
    非字第98號判決意旨參照）。
三、經查：
㈠、被告陳昭享曾因施用第二級毒品案件（下稱「前案」），經
    臺灣臺南地方檢察署檢察官以108年度毒偵字第2304號為附
    命戒癮治療之緩起訴處分，接受戒癮治療時間「自108年11
    月19日至109年11月18日」止；緩起訴期間「自108年11月19
    日至110年7月18日」；然因被告未於療程屆滿後15日內完成
    三次驗尿；且未回門診做結案評估，致受託施以戒癮治療之
    臺南市立醫院以電話聯絡被告未獲，故無法做結案評估等情
    ，有臺灣高等法院被告前案紀錄表、臺灣臺南地方檢察署毒
    品戒癮治療緩起訴處分被告結案評估摘要表、108年度緩護
    字第2125號進行項目摘要表各1份在卷可稽（見簡字卷第13
    頁、第25頁至第27頁；109年度毒偵字第2533號卷第38頁至
    第40頁，特別是第39、40頁中，有關109年12月7日以後之記
    載）。是以被告「本案」上述3次施用甲基安非他命之犯行
    ，均係在緩起訴處分期間所犯，其中1次甚至在戒癮治療期
    間所犯，為何臺灣高等法院被告前案紀錄表內，會記載「前
    案」是「履行完成結案」（見簡字卷第13頁），不無疑義。
㈡、本院向臺灣臺南地方檢察署調取「前案」之執行戒癮治療之
    相關卷宗，發覺「前案」觀護人本於109年12月24日，以被
    告「未完成戒癮治療」、「於緩起訴期間，經檢察機關或司
    法警察機關採尿送驗，呈毒品陽性反應」、「戒癮治療期程
    屆滿後，未能完成15日內接受治療機構尿液檢驗3次」、「
    違背預防再犯所為之必要命令」，而簽請撤銷緩起訴處分，
    經會主任檢察官，批示「繼續執行緩起訴處分」、「請再通
    知被告至本署採尿，如合法通知無正當理由未到，再簽請撤
    緩」；嗣後觀護人於110年2月1日以經偵查檢察官准予繼續
    緩起訴處分，本件擬以履行完成辦理結案等情，有簽呈、臺
    灣臺南地方檢察署緩起訴處分附帶應履行必要命令處遇報告
    書、本院公務電話紀錄各1份存卷可憑（見簡字卷第21頁、
    第23頁、第29頁），顯見偵查檢察官對於被告涉嫌之「前案
    」仍欲給予被告緩起訴之機會，並未撤銷緩起訴，然擬以履
    行完成辦理結案，終究與完成戒癮治療不同，觀察勒戒有無
    繼續施用傾向之評估，無法以擬制方式為之，故被告並未完
    成相當於觀察、勒戒之戒癮治療。　
㈢、觀之被告之臺灣高等法院被告前案紀錄表或矯正簡表（見簡
    字卷第13頁至第15頁；109年度毒偵字第2533號卷第16頁）
    ，被告從未經觀察勒戒，而由前揭說明，可知被告於戒癮治
    療期間有施用毒品、無法聯繫之紀錄，導致臺南市立醫院無
    法評估戒癮治療是否完成，依最高法院刑事大法庭109年度
    台上大字第3826號裁定、109年度台非字第98號判決意旨，
    被告事實上並未因上開緩起訴處分而受有等同於觀察、勒戒
    執行完畢之情事。
㈣、綜上，檢察官逕對未完成任何觀察、勒戒之施用毒品的被告
    ，逕行聲請以簡易判決處刑，有程序違背規定之情事，爰依
    刑事訴訟法第303條第1款、第307條規定諭知公訴不受理之
    判決，且不經言詞辯論為之。
四、沒收部分：
㈠、沒收，除有特別規定者外，於裁判時並宣告之；違禁物或專
    科沒收之物得單獨宣告沒收；刑法第38條第2項、第3項之物
    、第38條之1第1項、第2項之犯罪所得，因事實上或法律上
    原因未能追訴犯罪行為人之犯罪或判決有罪者，得單獨宣告
    沒收；又查獲之第一、二級毒品，不問屬於犯罪行為人與否
    ，均沒收銷燬之，刑法第40條第2項、第3項及毒品危害防制
    條例第18條第1項前段分別定有明文。故依現行刑法關於沒
    收之規定，已具有獨立法律效果，而非僅屬從刑之性質。於
    被告應諭知不受理判決之情形，縱未能訴追犯罪行為人之犯
    罪或判決有罪，對違禁物及供被告犯罪所用之物，仍有於判
    決中併宣告沒收之適用。
㈡、經查：檢察官於聲請簡易判決處刑書第2頁記載：「…。至扣
    案之甲基安非他命3包，請依毒品危害防制條例第18條第1項
    前段之規定宣告沒收銷燬，另扣案之電子磅秤1台、分裝袋3
    包、斜削吸管1盒、注射針具1盒等物，請依刑法第38條第2
    項宣告沒收。」，是以檢察官已對上述扣案物品向本院聲請
    宣告沒收，茲分述如下：
１、扣案之甲基安非他命3包，均檢出甲基安非他命成分，檢驗前
    淨重分別為1.114公克、0.110公克、0.095公克；檢驗後淨
    重各為1.102公克、0.099公克、0.081公克，合計驗餘淨重
    為1.282公克等節，有高雄市立凱旋醫院濫用藥物成品檢驗
    鑑定書1份附卷可憑（見109年度毒偵字第2533號卷第26頁）
    ，俱屬第二級毒品之違禁物無訛，皆應依毒品危害防制條例
    第18條第1項前段規定，宣告沒收銷燬；又包裝上開甲基安
    非他命之包裝袋，以現今所採行之鑑驗方式，包裝袋仍會殘
    留微量毒品，而無法將之完全析離，是該包裝袋均應與所盛
    裝之甲基安非他命併與沒收銷燬。至於送驗耗損部分之毒品
    因已滅失，爰不另宣告沒收銷燬。
２、扣案電子磅秤1台、斜削吸管1盒，業據被告於警詢時供稱：
    扣案東西均為我所有，電子磅秤是平常自己秤毒品施用的量
    ；斜尖吸管1盒是用在將毒品安非他命置入玻璃球內等語（
    見布袋分局警卷第3頁），顯見上開之物為被告所有，並供
    本案施用毒品所用之物，皆依刑法第38條第2項前段規定，
    予以宣告沒收。
３、至扣案分裝袋3包、注射針具1盒，雖為被告所有，然被告於
    警詢時表示：分裝袋是峰哥叫小弟託請我去買的；注射針具
    是幫忙不敢投買針具的人拿過去對方等詞，顯非供本案施用
    毒品之用；且分裝袋、注射針具亦非違禁物，咸不予宣告沒
    收。
據上論斷，應依刑事訴訟法第452條、第303條第1款、第307條，
毒品危害防制條例第18條第1項前段，刑法第11條、第38條第2項
前段、第40條第2項，判決如主文。 　　
中　　華　　民　　國　　110 　年　　5 　　月　　20　　日
　　　　　　　　　刑事第十三庭  法　官　陳川傑
以上正本證明與原本無異。
如不服本判決應於收受本判後20日內向本院提出上訴書狀，並應
敘述具體理由。其未敘述上訴理由者，應於上訴期間屆滿後20日
內向本院補提理由書狀（均須按他造當事人之人數附繕本）「切
勿逕送上級法院」。
  　　　　　　　　　　　　　　　書記官　鄭佩玉
中　　華　　民　　國　　110 　年　　5 　　月　　20　　日